臺灣桃園地方法院民事裁定　　　　　　　100年度聲字第116號
異　議　人　吳莉羚
相　對　人　邱秀鳳
　　　　　　石詩祥
兼上開二人
訴訟代理人　李家銘
異議人對於本院提存所民國100.
393 號函所為之處分聲明異議.
    主  文
異議駁回。
    理  由
一、異議意旨略以：謹對本院提存所100 年度取字第393 號准予
    取回本院100 年度存字第169 號清償提存事件提存物之處分
    聲明異議。
二、按清償提存之提存人於提存後有下列情形之一者，得聲請該
    管法院提存所返還提存物：一、提存出於錯誤。二、提存之
    原因已消滅。三、受取權人同意返還。而依上開條款之規定
    請求取回提存物時，應提出相當確實之證明。提存法第17條
    第1 項及同法施行細則第30條第1 項第3 款分別定有明文。
    又提存為非訟事件，提存所僅得就形式上為審查，凡提存人
    主張之原因事實合於提存法第第9 條及施行細則第3 條規定
    審查之範圍，即應准予提存，而關於實體之原因事實，提存
    所並無權為審查認定。所謂錯誤係指表意人為意思表示時，
    因認識不正確或欠缺認識，以致內心之效果意思與外部之表
    示行為不一致之謂，如表意人於其意思形成過程中，對於其
    決定為特定內容意思表示具有重要性之事實認識不正確之動
    機錯誤，則非錯誤。故提存法第17條第1 項第1 款之提存錯
    誤，應係指提存人於提存當時，無提存原因存在，且對於提
    存當事人或提存標的物之認識，發生錯誤，而提存所依提存
    人之主張，就形式上觀察即知係出於錯誤者而言。
三、查本件相對人等為坐落桃園縣中壢市○○段435 、519-2 、
    522 、524 、526 地號等5 筆土地（下稱系爭土地）之共有
    人其中3 人，前以土地法第34條之1 規定出賣系爭土地，並
    於催告其餘原土地共有人，即劉成祥之繼承人等147 人受領
    買賣價金遲延後，於民國100 年1 月27日對劉成祥之繼承人
    等147 人以新台幣（下同）3,089,130 元為提存物受取權人
    辦理清償提存（本院100 年度存字第169 號提存事件，下稱
    第一次提存），惟劉成祥之繼承人等147 人於100 年1 月28
    日就系爭土地辦理繼承登記予劉世祿等115 人，是相對人復
    以3,735, 185元為劉世祿等115 人辦理清償提存（本院100
    年度存字第338 號提存事件，下稱第二次提存），上開等情
    有各該提存書在卷可憑，並經本院依職權調閱本院100 年度
    存字第169 號以及100 年度存字第338 號提存事件卷宗，經
    核屬實。經查：
(一)、相對人於第一次提存時，並無因認識不正確或欠缺認識，以
    致內心之效果意思與外部之表示行為不一致之情。蓋相對人
    當時係依系爭土地之土地謄本登記之土地所有權人為提存。
    詎原土地所有權人於相對人辦理第一次提存之翌日，旋以繼
    承登記為由變更土地所有權人之登記，致相對人無法依土地
    法第34條之1 之規定，持第一次提存書據以向地政單位以買
    賣為原因辦理所有權移轉登記。因此，雖於第一次提存後發
    生提存物受領權人變更之事實，惟相對人第一次提存當時，
    形式上觀之，並無出於錯誤而為提存之情，是本件並不符合
    提存法第17條第1 項第1 款「提存錯誤」之情形。
(二)、而按，提存事件係屬非訟事件，一經合法提存即生效力，是
    相對人等為辦理以買賣為原因之所有權移轉登記，俾符合提
    存實務上之作法，復對劉世祿等115 人辦理第二次提存時，
    既係依照當時系爭土地謄本登記之共有人而為清償提存，則
    形式上觀之，於提存當時即生清償效力，且相對人即於100
    年3 月29日，檢附前述第二次提存書，向地政機關依土地法
    第34條之1 規定辦理移轉而取得所有權全部，業經本院依職
    權向桃園縣中壢地政事務所函查，而經該地政事務所以100
    年8 月4 日中地登字第1000008584號函覆說明無訛。是第一
    次提存之行為則生提存法第17條第1 項第2 款「提存原因消
    滅」而得領回提存物之原因。則相對人聲請返還本院100 年
    度存字第169 號提存事件（即第一次提存）之擔保金，自應
    准許。
四、末按，不動產物權經登記者，推定登記權利人適法有此權利
    ，民法第759 之1 條第1 項規定訂有明文。觀諸系爭土地之
    最新土地謄本，於100 年1 月28日辦理繼承登記後，異議人
    即未獲分配系爭土地而非系爭土地之共有人之一，是於相對
    人等於辦理第二次提存時，即未將包括異議人等32人列為提
    存物受領權人，形式上審查即無違誤；若異議人就系爭土地
    之繼承權歸屬存有疑義，應另行提起訴訟以資救濟，此實體
    上爭執非提存所所得審究。綜上所述，本院提存所准許相對
    人等取回提存物之聲請，理由雖有不同，惟結論並無二致。
    從而，異議人執前詞指摘本院提存所所為准許領取第一次之
    提存物之處分係不當，非有理由，應予駁回。
五、據上論結，本件聲明異議為無理由，依提存法第25條第1 項
    ，裁定如主文。
中    華    民    國   100    年    8     月    9     日
                        民事第三庭  法  官  陳筱蓉
上為正本係照原本作成
如對本裁定不服，應於送達後10日內向本院提出抗告狀，並應繳
納抗告費新臺幣1,000元。
中    華    民    國   100    年    8     月    9     日
                                    書記官  蔡佩媛